【裁判字號】    94,簡上,615
【裁判日期】    950407
【裁判案由】    詐欺
【裁判全文】
臺灣板橋地方法院刑事判決             94年度簡上字第615號
上  訴  人  臺灣板橋地方法院檢察署檢察官
被      告  丙○○
指定辯護人  本院公設辯護人  己○○
上列上訴人因被告詐欺案件，不服本院民國94年9月26日94年度
簡字第4246號第一審判決（聲請案號：93年度偵字第16305號）
，提起上訴，本院管轄第二審之合議庭認應適用通常程序自為第
一審判決如下：
    主  文
原判決撤銷。
吳樂以詐術得財產上不法之利益，累犯，處有期徒刑拾月。
    事  實
一、丙○○有侵占、詐欺、妨害風化、妨害自由、偽造文書、妨
    害公務、偽造貨幣、毀損及違反國家總動員法等案件等前科
    ，又其於民國86年間因妨害自由案件，經臺灣桃園地方法院
    於87年9 月29日以87年度易字第2037號判處無罪，經臺灣高
    等法院於88年12月10日以87年度上易字第6817號撤銷原判決
    ，改判處有期徒刑3 月確定，於89年3 月6 日易科罰金執行
    完畢（此部分構成累犯），於86年間因妨害名譽案件，經臺
    灣士林地方法院於87年5 月15日以86年度自字第278 號判處
    有期徒刑7 月，經臺灣高等法院於88年10月6 日以87年度上
    易字第4436號駁回上訴，於92年11月24日確定，於87年間因
    傷害案件，經臺灣士林地方法院於92年5 月21日以88年度自
    字第157 號判處有期徒刑9 月，經臺灣高等法院於92年10月
    9 日以92年度上訴字第92號駁回上訴，於92年7 月12日確定
    ，於90年間因詐欺案件，經臺灣士林地方法院於92年5 月1
    日以91年度易字第769 號判處有期徒刑6 月，於92年8 月15
    日撤回臺灣高等法院92年度上易字第2085號上訴確定，於92
    年間因違反電信法案件，經本院於92年10月28日以92年度簡
    字第2918號判處有期徒刑4 月，於92年12月1 日確定，後4
    案更定其刑為有期徒刑2 年，於94年6 月1 日假釋出監，於
    94 年12 月2 日縮短刑期執行完畢（此部分不構成累犯）。
二、其復基於為自己不法利益之意圖，於93年2 月初，因友人丁○○介紹認識戊○○，而向戊○○表示欲架設影音網站，並
    佯稱其幕後有台塑企業王永慶親戚出資，繼於同月19日晚間
    7 時許，邀約丁○○與戊○○等，至臺北縣中和市○○路○
    段56巷1 弄6 號住處，洽談相關細節，並交付發票人崴茂有
    限公司、付款人第一商業銀行雙園分行，帳號第013355 號
    、發票日93同年4 月20日、同年4 月25日、同年4 月30日，
    票據號碼各係UA0000000 、UA0000000 、UA0000000 、票面
    金額分別為新台幣（下同）25萬元、25萬元、50萬元，背書
    人均為「王永季」之支票3 紙，作為設置網站所在之場地租
    賃費用及採購器材費用，其另承諾於網站建置完成後，再支
    付現金50萬元，以取信於戊○○，戊○○因而陷於錯誤，乃
    承租臺北縣板橋市○○路○ 段463 號3 樓，作為網站設置地
    點，並約聘相關人員進行網站架設，架設網址為ww.5610.co
    m.tw、www. wulet yan.com、www.wule tyan.com.tw之「臺
    灣漫談－台語連篇影音網站」，於93年3 月18日正式上線，
    而為丙○○墊付新台幣（下同）247 萬元；迨同年3 月20日
    ，戊○○查悉丙○○因案入監服刑，遂於同年4 月20日、同
    年4 月26日、同年4 月30日依序提示票據號碼各係UA000000
    0 、UA0000000 、UA0000000 支票，均遭退票，且向丙○○
    催討無著後，始查悉上情。
三、案經戊○○訴請臺北縣政府警察局中和分局報請臺灣板橋地
    方法院檢察署檢察官偵查起訴。
    理  由
一、程序方面：
  (一)按被告或自訴人之配偶、直系或三親等內旁系血親或家長、
    家屬或被告之法定代理人於起訴後，得向法院以書狀或於審
    判期日以言詞陳明為被告或自訴人之輔佐人；又被告或犯罪
    嫌疑人因智能障礙無法為完全之陳述者，應有第一項得為輔
    佐人之人或其委任之人或主管機關指派之社工人員為輔佐人
    陪同在場。但經合法通知無正當理由不到場者，不在此限；
    另最輕本刑為三年以上有期徒刑或高等法院管轄第一審案件
    或被告因智能障礙無法為完全之陳述，於審判中未經選任辯
    護人者，審判長應指定公設辯護人或律師為其辯護，刑事訴
    訟法第35條第1 項、第3 項、第31條第1 項前段分別定有明
    文。
  (二)查被告丙○○前於90年間經臺灣士林地方法院以90年度禁字
    第20號宣告禁治產，業由原審調閱該聲請禁治產宣告事件卷
    宗屬實。
  (三)又被告於87年7 月6 日曾至臺北市立陽明醫院初診，最後一
    次就診時間為92年7 月14日，其中91年4 月26日至92年4 月
    25日之診療紀錄為被告於服刑期間，由該院醫師受監所委託
    ，由該院開藥，然未規則就醫；被告有長年服用安眠藥「酣
    樂欣」及施打不明針劑之習慣，因而長年有幻視、幻聽、自
    言自語、說話迴繞、定向感障礙（不清楚時間、認錯人）、
    妄想、記憶錯亂、健忘、失憶、步態不穩、尿失禁、意識混
    亂等症狀，其精神狀態時好時壞，整體而言，其於前述在監
    期間因有藥物規則治療，病情較佳且穩定，但仍有明顯幻視
    及幻聽、注意力不集中之症狀，亦常出現疑似癲癇之症狀；
    87年12月15日該院受同法院委託之精神鑑定報告，載明診斷
    被告為譫妄、藥物依賴，精神狀態處於精神耗弱之程度，90
    年5 月10日該院再次受同法院委託之精神鑑定報告，則載明
    診斷被告為器質性精神病（意指長年使用大量藥物導致腦病
    變所出現之精神病症狀）、譫妄、精神作用物質依賴（即等
    同藥物依賴），其長期之精神狀態處於精神耗弱，但有時會
    達心神喪失程度，有該院93年12月13日北市陽醫歷字第0936
    0934200 號函暨所附主治醫師病情說明、病歷資料等可稽。
  (四)另被告自89年3 月31日起因器質性精神症，持續至馬偕紀念
    醫院門診追蹤治療，但在治療過程中，又患糖尿病，血糖經
    常不穩定，加上其失眠狀況嚴重，須服用大量鎮定劑，故經
    常於回診時，發現其有記憶力減退、四肢無力、身體虛弱、
    情緒不穩等現象；本院原審函請該院說明被告於93年2 月初
    之精神狀態，該院認被告係在多量安眠藥使用之狀況下，雖
    無犯案當日之精神狀態鑑定，惟依被告過去93年初之精神狀
    態評估，認有精神狀態耗弱或欠佳狀態，則有馬偕紀念醫院
    94年1 月8 日馬院醫精字第934185號函暨所附病歷資料可參
    。本院原審就本件再送該院進行精神鑑定，其結果認由被告
    過去病史及就醫紀錄，主要精神科診斷為物質誘發之精神病
    狀態及安眠藥依賴，又依法院提供過去禁治產紀錄及精神科
    就醫紀錄，可見被告病情雖有起伏，但得發現其長期有明顯
    妄想及幻覺經驗，而妄想內容主題皆與該次觀察接近，以誇
    大妄想為主，此一情形的確對於其判斷決定事務及自我能力
    有可能造成重大影響；依心理衡鑑顯示其操作能力下降，且
    發現其能力與過去職業功能有明顯退化，學習能力亦下降，
    綜合觀之，認其於行為當時應處於精神耗弱狀態，復有該院
    94年6 月30日馬院醫精字第941642號函暨所附鑑定報告得憑
    。
  (五)本件被告於原審時曾選任辯護人劉永良律師為其辯護，於本
    審則未選任辯護人為其辯護。查庚○○為被告配偶，有在卷
    之被告全戶戶籍資料查詢結果可參；又被告雖於本院準備程
    序時自稱得就本件清楚陳述，然其既經鑑定認有精神耗弱情
    況，本院為充分保障被告之答辯權，於審理程序中，經通知
    被告配偶庚○○得到院為輔佐人，惟庚○○經合法通知不到
    場，為期被告得為完全之陳述，特指定本院公設辯護人為其
    辯護。
二、訊據被告丙○○矢口否認犯行，並辯稱：其因罹患疾病，因
    此遺忘諸多事情，又其於93年間業經宣告禁治產，故應無委
    託告訴人戊○○建置影音網站乙事，其復未曾將前開3 紙支
    票交予丁○○或告訴人，反係告訴人向其索款等語。
三、經查：
  (一)被告於警詢、偵查及本審時，雖均否認犯行，然其於原審則
    曾承認檢察官起訴之犯罪事實（參見原審卷第238 頁）；而
    誠如前述，被告於原審時已選任辯護人為其辯護，故該辯護
    人當可判斷被告於斯時應非處於精神喪失情狀，從而，被告
    於原審之認罪，應非反於被告之真意或有無效情事，合先說
    明。
  (二)被告委請告訴人架設影音網路，以播放其販售之武士刀宣傳
    影片及其錄製之講古錄音帶、錄影帶內容，告訴人於提出計
    畫書及報價單等，經被告認可後，於93年2 月19日交付「王
    永季」背書、面額總計100 萬元之系爭支票予告訴人，供告
    訴人購買相關設備及承租網站場地所需費用，並允諾如於同
    年3 月20日前完成架設，則再支付現金50萬元作為工作薪資
    及加班費，告訴人遂僱請證人甲○○負責書寫電腦程式，由
    證人辛○○負責網頁美工及影音轉檔作業，及其他工作人員
    參與網站架設等情，除證人即告訴人戊○○於本院審理時指
    訴翔實外，並有證人丁○○、證人即網站電腦程式設計人員
    甲○○、證人即網站網頁美工及影音轉檔辛○○、證人即網
    站硬體提供廠商芳鄰企業股份有限公司（下稱芳鄰公司）人
    員乙○○等於本院審理時之結證可稽（參見本院卷第86頁至
    第95頁、第105 頁、第107 頁、第108 頁、第112 頁）。參
    以，93年3 月23日被告在臺灣臺北看守所接見丁○○時，曾
    向丁○○表示「網站不可撤銷」等語；於同月30日接見丁○○時，亦討論網站向中華電信股份有限公司繳費、網站節目
    內容暨網址名稱等事宜；於同年4 月13日接見丁○○時，復
    評論網站之架設未如想像中理想；於同年4 月22日接見丁○○及告訴人時，尚談論電臺播音及網路架設細節，各有該日
    臺灣臺北看守所增加接見申請單暨接見紀錄在卷得佐（參見
    93 年 度偵字第16305 號偵查卷第43頁至第46頁）。此外，
    復有可證系爭支票暨退票理由單影本、網站設置地點暨相關
    設備照片及芳鄰公司出具之架設丙○○臺灣漫談影音頻道設
    備採購專案明細表，足見，被告確有委託告訴人製作影音網
    站頻道之事實。
  (三)告訴人於收受被告交付之系爭遠期支票後，即為被告墊付承
    租網站場地租金、購買相關設備費用、支付經常費用，該網
    站網址為www.5610.com.tw 、www.wuletyan.com、www.wule
    tyan.com.tw ，網站名稱係「臺灣漫談－台語連篇影音網站
    」，於93年3 月18日正式上線，亦有前開設備採購專案明細
    表、被告欠款明細暨附記表、網友電子郵件等存卷可據；又
    系爭支票於93年4 月23日業經列為拒絕往來戶，有第一商業
    銀行雙園分行93年10月15日（93）一雙園字第269 號函暨支
    票往來紀錄可查。
  (四)茲被告以系爭支票經「王永季」背書，而遽稱該人為台塑公
    司王永慶親戚，並佯稱有台塑公司之幕後支持，以取信於告
    訴人（參見本院卷第87頁、第94頁）；另被告於93年3 月3
    日因案入監，有臺灣高等法院被告前案紀錄表可查，其竟於
    同月2 日，向告訴人、證人鄭文龍、乙○○、丁○○表示，
    其將於翌日至美國探視孫子云云（參見本院卷第88頁、第97
    頁），顯以規避告訴人之給付請求。衡諸上開情狀，其手法
    屬詐術無誤。
  (五)次查，被告與告訴人洽談過程，尚得告知其業受法院為禁治
    產之宣告，不能處理財產，故須將款項匯入丁○○帳戶支付
    其他款項乙節，迭據告訴人戊○○指訴在卷，且有證人丁○○之證述可憑（參見本院卷第89頁）；又被告於本件商談過
    程，談話內容與正常人相同，可正確回應對話等情，並經證
    人丁○○指證明確（參見本院卷第91頁、第93頁）。資此，
    益可徵上述醫學鑑定結果，認被告於本件行為時僅屬精神耗
    弱狀態，非陷於心神喪失程度，確係的論。
  (六)綜上所見，本件事證業臻明確，被告犯行堪為認定，應依法
    論科。
四、查告訴人已為被告完成影音網站建置，被告已得藉該網站提
    供電腦網路使用者點閱，核被告所為，係犯刑法第339 條第
    2 項詐欺得利罪。次查，其於民國86年間因妨害自由案件，
    經臺灣桃園地方法院於87年9 月29日以87年度易字第2037號
    判處無罪，經臺灣高等法院於88年12月10日以87年度上易字
    第6817號撤銷原判決，改判處有期徒刑3 月確定，於89年3
    月6 日易科罰金執行完畢，亦有前揭被告前案紀錄表附卷可
    按，其於受有期徒刑執行完畢後5 年內，再犯本件有期徒刑
    以上之罪，為累犯，應依同法第47條規定，加重其刑。惟被
    告行為時，屬精神耗弱之人，業如前述，應依同法第19條第
    2 項規定，減輕其刑。其有刑之加重及減輕事由，依法應先
    加重後，減輕之。原審就此認定事實暨適用法律，並無不洽
    。
五、茲原審審酌被告素行不佳、犯罪手段、所生損害、所得利益
    、犯後坦承犯行等一切情狀，而量處有期徒刑5 月，暨諭知
    易科罰金之折算標準，固屬有見，惟本審認以被告所獲利益
    高達247 萬元，祗處以原審所示之刑，顯有失衡，且被告迄
    未清償告訴人任何款項，復未與告訴人達成民事賠償之和解
    ，於本審審理時，再全然否認犯行，犯後態度自屬欠佳，而
    被告乃累犯，並有前述其他多項犯罪紀錄，有上述被告前案
    紀錄表可徵，告訴人基此，認原審量處之刑與比例原則不符
    ，容有不當，請求檢察官上訴，確屬有據。準此，本件上訴
    為有理由，應由本院撤銷原判決，逕予改判。而本審所諭知
    之刑，已非簡易判決處刑程序所得為之，為保障當事人之審
    級利益，本院合議庭於依通常訴訟程序審判後，撤銷原審判
    決，以第一審法院之地位自為第一審判決，附此敘明。
據上論斷，應依刑事訴訟法第452 條、第455 條之1 第3 項、第
369 條第1 項前段、第364 條、第299 條第1 項前段，刑法第33
9 條第2 項、第47條、第19條第2 項，罰金罰鍰提高標準條例第
1 條前段，判決如主文。
本案經檢察官魏正杰到庭執行職務。
中    華    民    國    95    年    4     月    7     日
                  刑事第十五庭  審判長法  官  林海祥
                                      法  官  汪怡君
                                      法  官  朱敏賢
以上正本證明與原本無異。
如不服本判決應於送達後10日內向本院提出上訴狀。
                                      書記官  郭勝華
中    華    民    國    95    年    4     月    7     日
附錄本案論罪科刑法條全文：
中華民國刑法第339 條
意圖為自己或第三人不法之所有，以詐術使人將本人或第三人之
物交付者，處五年以下有期徒刑、拘役或科或併科一千元以下罰
金。
以前項方法得財產上不法之利益或使第三人得之者，亦同。
前二項之未遂犯罰之。


司法院資訊處製作；財團法人民間司法改革基金會備份。
